【裁判字號】    94,訴,534
【裁判日期】    950726
【裁判案由】    營利事業所得稅
【裁判全文】
臺北高等行政法院判決
                                     94年度訴字第00534號
                              .
原      告  美商‧通用系統股份有限公司在台營業代理人通用
            先進系統股份有限公司
代  表  人  甲○
訴訟代理人  張豐淦  會計師
複代理人    陳建宏  會計師
被      告  財政部臺灣省北區國稅局
代  表  人  許虞哲(局長)
訴訟代理人  乙○○
上列當事人間因營利事業所得稅事件，原告不服財政部中華民國
93年12月21日台財訴字第09300477050號訴願決定，提起行政訴
訟。本院判決如下：
    主  文
原告之訴駁回。
訴訟費用由原告負擔。
    事  實
一、事實概要：原告90年度營利事業所得稅結算申報，原列報營
    業收入淨額新台幣 (下同)122,373,225 元，全年所得額為1
    ,468,479 元 (計算式：122,373,225元×10%×12%＝1,468,
    479元)，被告初查依原告之委託會計師補充說明書，認定原
    告之營業項目為其他有線通訊機械器材製造，行業代號為31
    61-99 ，同業利潤標準淨利率為11% ，乃核定其營業淨利為
    13,461,054元，全年所得額13,461,054元，補徵營利事業所
    得稅額2,694,923 元。原告不服，申請復查，未獲變更，提
    起訴願亦經決定駁回後，遂提起本件行政訴訟。
二、兩造聲明：
    (一)原告聲明：訴願決定、原處分(復查決定)均撤銷。
    (二)被告聲明：駁回原告之訴。
三、兩造之爭點：
    1.本件有無財政部871924181 號函釋之適用？
    2.被告按前揭行業（代號3161-99）之 同業利潤標準，核定
      原告全年所得額，是否有據？
    (一)原告主張之理由：
      1.原告係製造纜線數據機及數位視訊接收機等產品之美國
        上市公司，經委託我國通用先進系統股份有限公司 (下
        稱通用公司)擔任在台營業代理人，業經稅捐機關核准
        同意在案。本年度原告申報營業收入122,373,225元，
        原依財政部87.1.23台財稅第871924181號函 (下稱財政
        部871924181號函)規定，以在中華民國境內所進行交易
        之貢獻程度12%，乘上電子零組件同業利潤標準淨利率
        10% ，計算全年所得額為1,468,479 元，惟被告以本案
        無該函釋適用為由，按行業代號3161-99 「其他有線通
        信機械器材」之同業利潤標準淨利率11% ，核定全年所
        得額為13,461,054元。原告為避免判決結果仍認定無該
        函釋之適用，已於訴訟中將相關帳簿提送被告供核，惟
        被告未能詳加調查原告所提帳證，仍維持依同業利潤標
        準淨利率逕行核定。
      2.本案主要爭點在原告於中華民國境內外所生之營業費用
        應如何認定，原告認為現行所得稅法係針對營利事業之
        所得課稅，不論境內、外所發生之成本、費用均應核實
        認定，如所提示之帳簿憑據，不為核定機關認同時，則
        應就無法提示或稅捐機關無法認同部分按財政部所訂同
        業利潤標準核定之，故本案營業成本部分已無爭執，營
        業費用部分因均發生於境外，原告亦已就屬於本案交易
        部分加以合理歸屬，實無任何違誤；惟被告完全否定原
        告於境外發生銷售管理及研發費用之事實，率認原告所
        委託代理人製造運送之產品已全數涵蓋整段交易所發生
        之成本費用，並逕自以同業利潤標準淨利率核課所得額
        ，已嚴重錯誤解讀所得稅法及稅捐稽徵法之規定。
      3.蓋通用先進公司除為原告在台營業代理人外，亦為其在
        台唯一之代工廠商。原告與該公司訂有委託代工合約，
        約定由通用先進公司接受原告委託，並依其指示單純代
        為從事製造、儲存及運送貨物予買受人，原告則在境外
        負責產品之前端設計開發、市場調查評估、業務拓展及
        接單等工作，故整段交易流程於中華民國境內發生之部
        分僅包括製造 (加工)及物流階段。依所得稅法第3條第
        3項規定：「營利事業之總機構在中華民國境外，而有
        中華民國來源所得者，應就其中華民國境內之營利事業
        所得，依本法規定課徵營利事業所得稅。」就本案整體
        交易而言，僅有製造 (加工)及物流階段部分之收入應
        歸屬於所得稅法規定之中華民國來源所得。
      4.依所得稅法第24條第1項規定，營利事業所得額＝營業
        收入－成本－費用及損失－稅捐。原告本年度之營業成
        本103,506,721 元係為支付予通用公司之代工（含運送
        ）成本，為兩造所不爭。至於費用部分，因原告係於國
        外接受訂單，故相對所生之營業費用亦幾乎發生於境外
         (諸如研發費用、行銷廣告、交際費及管理人員所生之
        人事成本等)， 惟其相關帳證均存放於原告美國公司內
        ，如欲逐筆區分應歸屬於在台銷售部分的營業費用，曠
        日費時亦未必精確，徒增會計帳務之處理成本，因此帳
        列營業費用金額21,225,839元，係依原告在台銷售淨額
        佔全部銷售淨額比例加以分攤，合理歸屬在台銷售部分
        者，依法被告即應針對帳列數加以審查，如無法核實認
        定者，亦應按同業利潤之費用率標準核定，始符所得稅
        法之基本課稅精神。又原告起訴時，雖未特別針對營業
        費用提示帳證，但已明確於損益表中表達營業費用係「
        逕按同業利潤標準費用率調整」計20,803,448元，同意
        按對原告較不利之認定標準核定，然被告卻堅持要求提
        示相關帳簿憑證，原告亦依指示重行提示營業費用帳冊
        供核，並補具相關說明函，被告未經查核帳冊即逕行率
        斷以同業利潤標準淨利率核定所得額，顯然錯誤。
      5.又依行政法院57年判字60號判例、85年判字第996號判
        決及財政部79.11.28台財稅字第367340號函釋，原告已
        於行政救濟過程中提出相關帳證，被告自應依查帳結果
        核實認定，不可逕按同業利潤標準核定。原告原申報時
        ，因適用前揭財政部87.1.23函規定規定計算申報全年
        所得額，致未檢附相關帳證供核。詎被告否准原告採用
        前開申報方式，原告於訴訟中，亦依被告要求及法院諭
        知陸續提示帳證及補充說明，絕無被告所稱未能提示帳
        證供核之情事。是原告既已提示證明所得額之帳簿、文
        據，被告即應核實認定所得額，縱使原告列報之營業費
        用分攤認列方式不為被告所採納，亦應於核實認定營業
        毛利 (即營業收入減營業成本)後，再依照同業利潤之
        費用率標準核定本案系爭之營業費用，始為合理公平。
      6.末按，財政部所制訂同業利潤標準既區分毛利率、費用
        率及淨利率三種，立意即在當納稅義務人無法提示完整
        之成本或費用帳簿憑證時，稽徵機關得參照同業利潤標
        準核課。觀諸本案，原告申報營業收入及成本均有帳證
        可以勾稽證明，亦為雙方所不爭，僅營業費用部份因發
        生於境外，如欲逐筆勾稽除需耗費大量帳務處理成本外
        ，亦曠日費時，故原告已自行按在台銷售額比率之合理
        歸屬方式認列，亦同意被告可採同業利潤費用率標準逕
        行核定，並無任何不妥之處。否則，試問財政部所頒佈
        之同業利潤標準，何以須再區分毛利率、費用率及淨利
        率，其目的究竟為何；況若各該標準不能單獨採用時，
        財政部原先何不僅直接公佈淨利率標準即可，何必徒增
        徵納雙方無謂之爭擾，亦有畫蛇添足之嫌？準此，原告
        既經被告核定營業項目為「其他有線通訊器材製造」(
        行業代號3161-99)，並按財政部公佈90年度營利事業各
        業所得額及同業利潤標準，被告機關即應採費用率標準
        17%核計本案營業費用，而非逕依淨利率標準11%核定系
        爭營業淨利，否則即違背上述所得稅法之相關規定。
    (二)被告主張之理由：
      1.被告於原查及復查時，皆通知原告提供帳簿憑證供核，
        惟均未能提示，行政訴訟雖檢具損益表及資產負債表，
        惟仍未能提示符合稽徵機關管理營利事業會計帳簿憑證
        辦法規定之相關帳簿供核。原告依所得稅法第21條第1
        項規定，有保持足以正確計算其營利事業所得額帳簿憑
        證及會計紀錄之義務，其未能提示前開依法應保持之帳
        簿憑證及會計紀錄供核，被告依同法第83條第1項規定
        ，按其適用之行業標準代號3161-99(依原告委託會計師
        補充說明書認定原告之營業項目為其他有線通訊機械器
        材製造)同業利潤標準淨利率11%核定營業淨利及全年所
        得額均為13,461,054元，補徵營利事業所得稅額2,694,
        923元，並無違誤。
      2.按所得稅法第3條第3項規定，我國營利事業所得稅之課
        稅範圍係採屬人兼屬地主義，就總機構在中華民國境外
        之營利事業而言，僅就其中華民國來源所得，依法計算
        並課徵營利事業所得稅。原告於中華民國境內設有營業
        代理人，即應由該營業代理人依首揭規定設立帳簿，並
        依規定給予、取具及保存相關憑證，俾作為核實計算其
        在我國境內應課稅所得額之依據。而損益表及資產負債
        表所呈現之內容，為一會計期間內所發生全部交易事項
        之結果。營利事業應依商業會計法規定根據交易事項發
        生之憑證，製作分錄登載於日記簿，並依序轉入總分類
        帳，年底結帳後產生財務報表，依所得稅法規定辦理年
        度結算申報之。
      3.惟查，原告於本年度營利事業所得稅結算申報未列報相
        關成本與費用，亦未能提示符合規定之帳簿供核，惟經
        查原告本年度營業收入122,373,225元、成本費用103,
        506,721元及年底現金餘額18,866,504元等情，有損益
        表及資產負債表資料附卷可稽。而依原告訴訟中檢具之
        損益表及資產負債表及補充理由狀陳明「本案所舉證之
        營業成本僅單純為產品製造生產部分，其餘 (即營業費
        用部分)幾乎都發生於中華民國境外，相關帳證亦存放
        於原告美國公司內。」顯示除原告於境內所發生之成本
        費用外，無其他費用發生，即原告並無分攤總公司費用
        之事實，縱其有分攤總公司費用之事實，惟仍因未能符
        合營利事業所得稅查核準則第70條所定分攤國外總公司
        管理費用之條件，而將受剔除之結果。又原告本年度於
        境內所發生之成本費用除其所舉證之103,506,721 元，
        已無其他相關費用發生，又其資產負債表表達本年底現
        金餘額為18,866,504元，且無應付費用，其本年度全年
        所得額18,866,504元已至為灼然。本件營業費用部分，
        縱原告未提示相關帳簿文據，因其所有之成本費用已自
        營業收入核實減除，已無再按同業利潤標準費用率核定
        之餘地。況依原告所稱「營業費用均發生在境外」云云
        ，既然營業費用都發生在境外，即非屬中華民國來源所
        得之減除項目，其既無核實減除之事實，更遑論按同業
        利潤標準費用率核定減除之適用，其主張實不足採。
      4.原告依所得稅法第21條第1項規定，有保持足以正確計
        算其營利事業所得額帳簿憑證及會計紀錄之義務，其未
        能提出前開依法應保持之帳簿憑證及會計紀錄，依同法
        第83條第1項之規定，稽徵機關得依查得之資料或同業
        利潤標準核定其所得額。被告按同業利潤標準核定其營
        業淨利及全年所得額均為13,461,054元，亦得依查得之
        資料核定之，即原告於行政訴訟提出之財務報表顯示其
        全年所得額18,866,504元，惟較按同業利潤標準核定為
        高，基於利益變更禁止原則，本件應予維持。
    理  由
一、本件原告起訴時，其代表人為史密斯，嗣於訴訟中變更為甲
    ○，茲據新任代表人具狀聲明承受訴訟，經核無不合，應予
    准許。
二、本件原告90年度營利事業所得稅結算申報，原申報營業收入
    淨額122,373,225元，並依財政部871924181號函規定，依物
    流中心對整段交易總利潤貢獻度12%及電子零組件同業利潤
    標準淨利率11%計算，申報全年所得額為1,468,479元。被告
    依原告委託會計師之補充說明書，以定原告之營業項目為其
    他有線通訊機械器材製造 (行業代號3161-99)，同業利潤標
    準淨利率為11% ，核定其營業淨利為13,461,054元，全年所
    得額13,461,054元，應補徵營利事業所得稅額2,694,923 元
    之事實，為兩造所不爭，並有原告前開結算申報書、被告核
    定通知書 (含調整法令及依據說明書)附 原處分卷可稽，堪
    信為真實。
三、原告不服循序提起行政訴訟，主張：其委託通用公司代為從
    事製造、儲存及運送貨物予買受人，是整段交易流程僅製造
    及物流階段之收入屬於中華民國來源所得，應依財政部前開
    函釋規定計算所得額，被告逕按「其他有線通訊機械器材製
    造業」之同業利潤標準淨利率核定，顯不合理；再者，原告
    於訴訟中，已補提示相關成本費用之帳冊供核，被告未核實
    查帳認定，仍執意依同業利潤之淨利率標準核定，亦違反所
    得稅法規定及最高行政法院判例要旨，應予撤銷等語。故本
    件之爭執，在於原告申報本年度所得額，有無前揭財政部函
    釋之適用？及被告按「其他有線通訊機械器材製造業」同業
    利潤標準淨利率11%，核定原告全年所得額，是否有據？
四、經查：
    (一)按「營利事業之總機構在中華民國境外，而有中華民國來
      源所得者，應就其中華民國境內之營利事業所得，依本法
      規定課徵營利事業所得稅。」「本法稱固定營業場所，係
      指經營事業之固定場所，包括管理處、分支機構、事務所
      、工廠、工作場、棧房、礦場，及建築工程場所，但專為
      採購貨品用之倉棧或保養場所，其非用以加工製造貨品者
      ，不在此限。」「營利事業之總機構在中華民國境外，其
      在中華民國境內之固定營業場所或營業代理人，應單獨設
      立帳簿，並計算其營利事業所得額課稅。」「稽徵機關進
      行調查或復查時，納稅義務人應提示有關各種證明所得額
      之帳簿、文據；其未提示者，稽徵機關得依查得之資料或
      同業利潤標準，核定其所得額。」所得稅法第3條第3項、
      第10條第1項、第41條、第83條第1項分別定有明文。
    (二)次按，財政部871924181號函略以：「主旨：核釋外國營
      利事業在中華民國境內設立物流中心，從事輸入、儲存並
      交付該事業在國外產製之貨物等交易流程相關所得稅課稅
      疑義。說明：二、依所得稅法第10條第1項規定，…外國
      營利事業在我國境內設立物流中心，從事輸入、儲存並交
      付其本身在國外產製之貨物等交易流程所產生之所得，係
      屬中華民國來源所得，依同法第3條第3項及第71條第1項
      規定，應由該固定營業場所辦理所得稅結算申報，繳納我
      國營利事業所得稅。三、前開中華民國來源所得之計算，
      應由該固定營業場所，依所得稅法第21條及第41條規定設
      置帳簿並依規定給予、取具及保存相關憑證，俾作為核實
      計算其在我國境內應課稅所得額之依據。其無法提示上開
      帳簿文據者，依同法第83條規定，稽徵機關得依查得之資
      料核定其中華民國來源所得額，或依該外國營利事業適用
      之稅務行業標準代號之同業利潤標準核定其境內、外整段
      交易流程 (以製造業為例，包含接單、製造、儲存、運送
      、交貨等階段)之總利潤，再依其發生在我國境內之交易
      流程對總利潤之貢獻程度，計算其中華民國來源所得額；
      至其貢獻程度，稽徵機關應依行業性質，參酌相關資料擬
      訂後報部核定。」係以外國營利事業在中華民國境內設立
      物流中心，而從事輸入、儲存並交付該事業在國外產製之
      貨物等交易流程為前提，衡酌整件交易流程發生地分屬我
      國境外及境內，且於我國境內所為物流階段之交易流程，
      較難明確區分其對應之收入、成本及費用，故核釋依其發
      生在我國境內之交易流程對總利潤之貢獻程度，計算其中
      華民國來源所得額，俾符合實際狀況及實質課稅原則，固
      得予援用。
    (三)惟查，原告在中華民國境內並未設立物流中心，本期亦未
      自中華民國境外進口任何貨物，其交付之貨物，係委託台
      灣通用公司直接在台灣採購原料加工製造，並直接交付予
      臺灣客戶，而非國外產製等情，為原告自認屬實在卷，是
      以，原告並未於我國境內設立物流中心，其所交付之貨物
      亦非在國外產製，其貨物產製及銷售均在我國境內發生，
      核與前揭財政部函釋所稱「外國營利事業在中華民國境內
      設立物流中心，從事輸入、儲存，並交付該事業在國外產
      製之貨物」之情形不符，被告否准適用前開函釋即按整段
      交易總利潤之貢獻程度12% 計算中華民國來源所得額，洵
      無不合，原告所稱尚無可採。又查，原告辦理結算申報時
      ，因援引前開函規定計算列報所得額，而未具體申報其成
      本及費用，被告於初查及復查時，已通知原告出相關之帳
      簿、文據以供查核，惟原告迄未提示，故被告依原告委託
      之會計師提出說明書略以，原告90年度主要係銷售覽線數
      據機、數位視訊接收機及其相關之電子零組件產品等情，
      因認依其產品性質應接近有線通信器材類，核定其行業代
      號為3161-99 「其他有線通信機械器材」，並依該行業同
      業利潤標準淨利率11% ，核定其營業淨利為13,461,054元
      ，全年所得額為13,461,054元，揆諸前揭規定，亦屬有據
      。
    (四)原告於訴訟中，雖主張：其已補提示相關成本費用帳證，
      被告應查帳核實認定，且本年度相關營業費用幾乎發生於
      境外，因相關帳證均存放於原告美國公司內，如逐筆區分
      歸屬曠日費時且未必精確，因此帳列營業費用金額21,225
      ,839 元，係依其在台銷售淨額佔全部銷售淨額比例加以
      分攤計算，被告依帳列數加以審查，如無法核實認定者，
      亦應按同業利潤之費用率標準核定其費用，始符所得稅法
      第24條及第83條第1規定意旨云云。
    (五)惟按，所得稅法第24條第1項規定：「營利事業所得之計
      算，以其本年度收入總額減除各項成本費用、損失及稅捐
      後之純益額為所得額。」而外國資金在中華民國境內，如
      以設立分公司或營業代理人之方式從事營利行為，依前揭
      所得稅法第3條第3項「屬地主義」之規定，凡有中華民國
      來源所得時，均須計算所得及納稅，復依所得稅法第41條
      之規範意旨，該外國資金在中華民國境內設立之分支機構
      或營業代理人應單獨設立帳簿，固應有前揭所得稅法第24
      條之適用，惟該法條所稱各項收入、成本費用及損失為若
      干，均由事實認定切入，並非採取法規範攤提之方式認列
      ，自須依證據資料逐筆支出核實認列之，又依行政訴訟法
      第136 條準用民事訴訟法第277 條前段規定：「當事人主
      張有利於己之事實者，就其事實有舉證之責任。」是有關
      所得計算基礎之減項，即成本與費用，自應由納稅義務人
      負舉證責任，故原告主張本年度收入有應減除之成本費用
      及金額若干，自應由其舉證以實其說，此與所得稅法第83
      條第1 項規定推計課稅原則無涉。原告執其相關費用在境
      外發生，主張應按在台銷售淨額占全球銷售淨額之比例計
      算，認列其本年度營業費用；如不能依此核實認定者，亦
      應按同業利潤之費用率標準核定其營業費用，顯有曲解法
      律，尚不足採。
    (六)末按，「凡實施商業會計法之營利事業，應依左列規定設
      置帳簿：一、買賣業：(一)日記簿…(二))總分類帳…(三)存貨
      明細帳(四)其他必要之補助帳簿。二、製造業：(一) 日記簿
      …(二)總分類帳…(三)原物料明細帳(四)在製品明細帳(五)製成品
      明細帳(六)生產日報表…(七)其他必要之補助帳簿。」為稽徵
      機關管理營利事業會計帳簿憑證辦法第2條第1款及第2款
      所規定。而資產負債表及損益表表所呈現之內容，為一會
      計期間內所發生全部交易事項之結果，營利事業應依商業
      會計法規定根據交易事項發生之憑證，製作分錄登載於日
      記簿，並依序轉入總分類帳，年底結帳後產生財務報表，
      依所得稅法規定辦理年度結算申報之。查原告於訴訟中，
      僅補提示該公司90年度之損益表及資產負債表，並未提示
      符合前揭規定之相關帳簿供核，復觀諸原告所提前開損益
      表及資產負債表資料所載，原告本年度營業收入122,373,
      225元、成本103, 506,721元及年底現金餘額18,866,504
      元，並未記載其他費用支出或應付費用，且原告列報之前
      開成本係依通用公司開立之銷貨發票認列，該金額已包含
      通用公司製造及代為送貨物予客戶之費用在內，亦為原告
      所不爭，而原告僅一再陳稱尚有其他營業費用部分幾乎都
      發生於中華民國境外，相關帳證亦存放於原告美國公司內
      云云，惟均無法提出確切之舉證，以供核實認列此部分營
      業費用，自無法證明原告除前開財務報表所示之成本費用
      外，尚有其他營業費用，被告否准認列，並無違誤。又依
      原告於行政訴訟提出之財務報表顯示其全年所得額18,866
      ,504 元，因較被告按同業利潤標準核定之全年所得額13,
      461,054元為高，基於不利益變更禁止原則，原核定亦應
      予維持，併予敘明。
五、綜上所述，原告所陳各節均不足採。原處分於法並無違誤，
    訴願決定予以維持，亦無不合，原告仍執前詞，訴請撤銷，
    為無理由，應予駁回。
據上論結，本件原告之訴為無理由，爰依行政訴訟法第98條第3
項前段，判決如主文。
中    華    民    國    95    年     7    月   26     日
                        第二庭審判長法  官  徐瑞晃
                                    法  官  吳慧娟
                                    法  官  蕭惠芳
上為正本係照原本作成。
如不服本判決，應於送達後20日內，向本院提出上訴狀並表明上
訴理由，如於本判決宣示後送達前提起上訴者，應於判決送達後
20日內補提上訴理由書（須按他造人數附繕本）。
中    華    民    國    95    年     7    月   26     日
                                    書記官  李淑貞


司法院資訊處製作；財團法人民間司法改革基金會備份。
